【裁判字號】    98,訴,1584
【裁判日期】    990113
【裁判案由】    損害賠償
【裁判全文】
臺灣臺中地方法院民事判決  98年度訴字第1584號
原      告  戊○○
訴訟代理人  黃英傑  律師
被      告  丙○○
訴訟代理人  許景鐿  律師
上列當事人間請求損害賠償事件，本院於民國98年12月21日言詞
辯論終結，判決如下：
    主      文
被告應給付原告新臺幣捌拾肆萬元及自民國九十八年十一月二十
三日起至清償日止，按年息百分之五計算之利息。
原告其餘之訴駁回。
訴訟費用由被告負擔十分之七，餘由原告負擔。
    事實及理由
甲、程序方面
    按訴狀送達後，原告不得將原訴變更或追加他訴。但請求之
    基礎事實同一者，及擴張或減縮應受判決事項之聲明者，不
    在此限，民事訴訟法第255條第1項第1、2款定有明文。(1)本
    件原告起訴時原聲明：被告丙○○（原起訴之共同被告乙○○○○○○部分，業經原告撤回）應給付原告新臺幣（下同
    ）72萬元，及自起訴狀繕本送達翌日起至清償日止，按年息
    百分之5計算之利息，嗣擴張聲明為：被告應給付原告120萬
    元，及自民國（下同）98年11月23日起至清償日止，按年息
    百分之5計算之利息。雖被告未予同意，惟依前開說明，應
    予准許。(2)又原告主張之原請求權基礎係民法第226條第1項
    、第256條及第259條第2款規定，嗣變更為民法第474條以下
    消費借貸關係、民法第179條不當得利、民法第259條回復原
    狀規定，雖被告亦表示不同意，惟原告所變更之消費借貸、
    不當得利及回復原狀者，核與原起訴之基礎事實同一，依前
    開說明，亦應准許。
乙、實體方面
壹、兩造主張及陳述：
一、原告主張：
(一)被告丙○○及原起訴之共同被告乙○○○○○○係位於臺中
    市西區○○○○街110號之「大蝴蝶餐廳」（下稱系爭餐廳
    ）之合夥人。乙○○○○○○於96年2月5日，與被告約定以
    120萬元之代價，轉讓乙○○○○○○之股份予被告，被告
    乃向原告借用其台灣中小企業銀行台中分行30張面額各為4
    萬元之支票（下稱系爭支票）交付予乙○○○○○○。嗣乙○○○○○○陸續兌領21張支票票款共84萬元。被告復於98
    年1月13日私自將系爭餐廳轉讓予訴外人甲○○，並改名為
    「萊宴法義廚坊」，被告卻未將其向原告所借款項歸還原告
    ，依民法第474條以下規定，原告以本狀催告被告應於民事
    追加聲明狀送達翌日起32日內返還上開120萬元借款。
(二)若認被告與原告間有股份轉讓契約存在，則被告亦已於98年
    11月23日言詞辯論期日當庭依民法第257條解除契約，被告
    即應依民法第259條回復原狀。
(三)若被告否認消費借貸關係存在，而兩造又未成立股份轉讓契
    約，則被告收受原告面額共120萬元支票，用以支付其購買
    乙○○○○○○股份之價金，省免自己金錢之支出，即屬不
    當得利，應依民法第179條規定返還其利益云云。並聲明：
    被告應給付予原告120萬元，及自98年11月23日起至清償日
    止按年息百分之5計算之利息。
二、被告則以：
(一)原告係與乙○○○○○○約定以120萬元（由原告以簽發30
    張各4萬元之支票交給乙○○○○○○）受讓乙○○○○○○在系爭餐廳之合夥人資格，此為臺灣臺中地方法院檢察署
    （以下簡稱臺中地檢署）與臺灣高等法院臺中分院檢察署查
    明之事實。
(二)系爭餐廳之組織型態為合夥，合夥關係存續中，乙○○○○○○因原告尚未依約給付全部受讓合夥金額，而尚未將其登
    記之合夥人地位轉讓給原告，此為其二人間之糾紛，與被告
    無關。
(三)被告係得到乙○○○○○○同意下，於97年12月31日將在系
    爭餐廳之合夥人資格轉讓給訴外人甲○○等語置辯。並聲明
    ：原告之訴駁回。
貳、本院就兩造主張及陳述，經爭點整理，要旨下如：
一、不爭執事項：
(一)被告丙○○及乙○○○○○○原係位於臺中市西區○○○○
    街110號之系爭餐廳之合夥人，各2分之1。
(二)嗣乙○○○○○○欲轉讓股份，原告開具面額4萬元支票30
    張，合計120萬元。上開支票由乙○○○○○○收執，目前
    由乙○○○○○○已兌領21紙支票合計84萬元。
(三)原告因購買前開股份而無法參與經營，因而對丙○○、乙○○○○○○提出刑事詐欺告訴（臺中地檢署98年度偵字第74
    47號），業經檢察官為不起訴處分，經原告提起再議，亦遭
    駁回確定。嗣後原告又對丙○○提出侵占等刑事告訴（臺中
    地檢署98年度偵字第21167號）並經檢察官為不起訴處分。
(四)被告丙○○於98年1月13日將系爭餐廳轉讓予訴外人甲○○
    ，並改名為「萊宴法義廚坊」。
二、爭執事項：
    原告依消費借貸、解除股份轉讓契約回復原狀、不當得利等
    法律關係，請求被告應給付120萬元，及自98年11月23日起
    至清償日止，按年息百分之5計算之利息，是否於法有據？
參、本院之判斷：
一、按當事人主張有利於己之事實，就其事實有舉證之責任，民
    事訴訟法第277 條定有明文。次按民事訴訟如係由原告主張
    權利者，應先由原告負舉證之責，若原告先不能舉證，以證
    實自己主張之事實為真實，則被告就其抗辯事實即令不能舉
    證，或其所舉證據尚有疵累，亦應駁回原告之請求，最高法
    院17年上字第917 號判例可資參照。
二、本件原告主張：被告及乙○○○○○○原為系爭餐廳之合夥
    人，乙○○○○○○於96年2月5日，與被告約定以120萬元
    之代價，轉讓乙○○○○○○之股份予被告等情，業經原共
    同被告乙○○○○○○提出退股協議書附卷可稽，且經證人
    丁○○到庭證稱：「（退股協議書）是我寫的，我有參與，
    當初協議書是說好將魏曉君的股份讓與丙○○，林冠與原
    告間沒有成立股份讓與契約，丙○○有無與原告成立股份讓
    與契約我不清楚，因為當時我只是幫林冠處理這個事情，
    雖然股份掛在魏曉君名下，但是實際上是她出資」等語明確
    （本院98年9月16日言詞辯論筆錄參照），核與證人乙○○○○○○（原告於訴訟中撤回對之訴訟，並聲請其以證人身
    份作證）到庭證稱：「我是讓渡給丙○○，正本（本院按係
    指96年2月5日退股協議書）在丙○○那裡」等語相符（本院
    98年10月28日言詞辯論筆錄參照），再佐參被告於臺中地檢
    署97年度他字第4906號詐欺案件中亦自承：「當初與林冠
    簽股份讓渡書要把股份讓渡給我，後來我們有要找戊○○要
    把股份讓渡給他時，他用各種藉口拖延，…當天簽的時候，
    戊○○不清楚我與林冠的狀況，所以林冠希望我先跟林
    冠先簽退股書把股份轉給我，再由我去處理我與戊○○的
    事，…」、「（問）股份是否確定先轉給你？（答）是，目
    前股份是轉給我…」等語（臺中地檢署97年度他字第4906號
    卷第36頁參照），而原告亦於同案中陳稱：「（問）是否有
    簽讓渡契約書？（答）沒有。林冠簽完就走了，沒有跟我
    簽讓渡契約書。…」等語（參看同上偵查案卷第47頁），業
    經本院調取上開偵查案卷核閱無誤，況且，參酌證人甲○○
    到庭證稱：「我已經頂下整間店，丙○○說需要兩個人一起
    頂讓，所以我才找了另一個同事…」等語（本院98年10月28
    日言詞辯論筆錄參照），則被告係將全部股份已出賣予證人
    甲○○，益徵被告於轉讓予訴外人甲○○前即應已取得乙○○○○○○於系爭餐廳之股份甚明，是本件被告與乙○○○○○○間應有成立股份轉讓契約乙節，應堪認定，原告此部
    分主張應屬可採。至於被告雖否認上開退股協議書之真正，
    並辯稱其沒有在退股協議書上簽名，亦從未看過退股協議書
    云云，惟被告此項辯詞，核與上開事證不符，要係卸責之詞
    ，不足採信。
三、茲就本件原告依消費借貸、解除股份轉讓契約回復原狀、不
    當得利等法律關係，請求被告給付如聲明所示之金額，是否
    有理，分述如下：
(一)關於原告主張消費借貸關係部分：
    1.本件原告主張：乙○○○○○○於96年2月5日，與被告約
      定以120萬元之代價，轉讓乙○○○○○○於系爭餐廳之
      股份2分之1（乙○○○○○○為實質出資人，形式上登記
      名義人為魏曉君）予被告，被告乃向原告借用系爭支票交
      付予乙○○○○○○，惟被告均未返還云云，被告否認原
      告主張兩造間存有消費借貸關係，則原告對於兩造間存有
      消費借貸法律關係之有利於己之事項，應負舉證責任。
    2.經查，本件被告與乙○○○○○○間應有成立股份轉讓契
      約等情，業見前述，原告雖主張被告向其借用系爭支票，
      交付予乙○○○○○○云云，惟查本件原告於臺中地檢署
      97年度他字第4906號案中已自承：「…那個錢是我私人的
      款項，不是借款。當初林冠跟丙○○吵要退股，張如煙
      就找我入股，我確有答應要入股，…」等語在卷（參看同
      上偵查案卷第47頁），復參酌原告於偵查中迭據陳稱：伊
      於乙○○○○○○簽立讓渡契約書後第2、3天就去上班，
      被告對伊都不理不彩，好像要排斥伊等語，又稱：被告嫌
      伊老，不願伊在該處，伊現在不要股份，只想拿回錢等語
      （同上偵查案卷98年2月12日偵訊筆錄，第47頁），益證
      原告開立系爭支票之原因，係為購買股份權利，應非本於
      消費借貸關係而簽發等事實，應堪認定，原告上開主張兩
      造間存有消費借貸關係云云，即不可採。
(二)關於原告主張解除股份轉讓契約回復原狀部分：
    1.原告主張：若認被告與原告間有股份轉讓契約存在，則被
      告亦已於98年11月23日言詞辯論期日當庭依民法第257條
      解除契約，被告即應依民法第259條回復原狀云云，此亦
      為被告所否認。
    2.經查，被告應係與乙○○○○○○成立股份轉讓契約一情
      ，業見前述，至於被告於取得乙○○○○○○成立股份後
      ，被告與原告間是否有成立股份買賣契約，則不無疑問，
      蓋參酌被告上開於臺中地檢署97年度他字第4906號詐欺案
      件中亦自承：「當初與林冠簽股份讓渡書要把股份讓渡
      給我，後來我們有要找戊○○要把股份讓渡給他時，他用
      各種藉口拖延，…」等情，及原告於同上案件中已陳稱：
      「…當初林冠跟丙○○吵要退股，張如煙就找我入股，
      我確有答應要入股，但林冠一下子就跑了也沒有跟我簽
      讓渡書，丙○○也沒有跟我簽，靜靜都不說話。」等語在
      卷（參看同上偵查案卷第47頁），尚難認原告與被告間有
      轉讓股份契約之合意，此外，原告亦未就其與被告有另達
      成轉讓股份契約之合意等事實舉證以實其說，是原告此部
      分主張，並不足採。
(三)關於原告主張不當得利部分：
    1.原告主張：若被告否認借貸關係存在，而兩造又未成立股
      份轉讓契約，則被告收受原告開立之系爭支票120萬元，
      用以支付其購買乙○○○○○○股份之價金，省免自己金
      錢之支出，即屬不當得利，應依民法第179條規定返還其
      利益云云，被告就此予以否認。
    2.經查，本院參酌乙○○○○○○於臺中地檢署97年度他字
      第4906號案中陳稱：「…我有見過戊○○，開票時他就在
      場，他是當場開票給我」等語（同上偵查案卷第27頁參照
      ），且原告另於臺中地檢署98年度偵字第21167號案中亦
      自承：「96年12月時，我交付30張支票每張都是4萬元給
      乙○○○○○○，受讓乙○○○○○○的大蝴蝶餐廳股份
      …」等語明確（參看該偵查案卷第13頁），業經本院調取
      臺中地檢署98年度偵字第21167號偵查案卷核閱無誤，是
      被告並未收受原告開立之系爭支票，固堪認定，然查，本
      件被告與乙○○○○○○成立股份轉讓契約，被告既取得
      乙○○○○○○之股份，被告本應支付股份之價金予乙○○○○○○，原告為此交付30張支票每張都是4萬元給乙○○○○○○，使被告因而受有省免支付價金之債務，亦
      即未使被告之積極財產因而減少，以此觀之，被告自然受
      有利益，而原告並未取得乙○○○○○○出讓之股份，而
      前揭支票亦已兌現84萬元，此為兩造所不爭，原告亦有財
      產上之損害，再者，原告本係出於購買乙○○○○○○之
      股份，然系爭股份之買賣關係僅成立於乙○○○○○○與
      被告間，並未成立於乙○○○○○○與原告間，或原告與
      被告間，尤其兩造間更未成立消費借貸關係等節，均見前
      述，故原告支付系爭支票票款，應屬無法律上原因，且原
      告之損害與被告之獲有利益間亦有因果關係，自應成立不
      當得利。而原告之前揭支票，除已兌現84萬元係原告之損
      害外，其餘尚未兌現之支票部分，乙○○○○○○尚可依
      契約關係向被告請求此部分尚未兌現支票之金額（價款）
      ，如由被告給付，則原告自無庸再負擔給付票款之責，故
      原告就尚未兌現之支票部分僅有受損害之虞，尚難謂已有
      實質上之損害，堪認原告依不當得利得請求之金額為84萬
      元。
四、綜上所述，原告與被告間雖未成立消費借貸、股份轉讓契約
    法律關係，然原告得依不當得利之法律關係對被告請求給付
    84萬元及自民事追加聲明狀送達後之98年11月23日起至清償
    日止，按年息百分之5計算之利息，原告此部分之主張，於
    法有據，應予准許，逾此範圍之請求，於法不合，應予駁回
    。
五、本件事證已臻明確，兩造其餘攻擊防禦方法及舉證，經審酌
    後核與判決結果無影響，爰不逐一論述，附此敘明。
肆、訴訟費用負擔之依據：民事訴訟法第79條。
中    華    民    國    99    年    1     月    13    日
                  民事第四庭    法  官  張國華
以上正本係照原本作成
如對本判決上訴，須於判決送達後20日內向本院提出上訴狀
中    華    民    國    99    年    1     月    13    日
                                書記官  王麗麗

司法院資訊處製作；財團法人民間司法改革基金會備份。
